【裁判字號】    97,簡上,9
【裁判日期】    970822
【裁判案由】    詐欺
【裁判全文】
福建金門地方法院刑事判決               97年度簡上字第9號
上  訴  人  丁○○
即  被  告
上列上訴人即被告因詐欺案件，不服本院金城簡易庭97年度城簡
字第34號，中華民國97年4月24日第一審簡易判決（聲請簡易判
決處刑書案號：97年度偵字第17號），提起上訴，本院管轄之第
二審合議庭認本件不應以簡易判決處刑，改依通常程序自為第一
審判決如下：
    主  文
原判決撤銷。
丁○○無罪。
    理  由
一、公訴意旨略以：被告丁○○可預見將銀行存摺及提款卡等資
    料提供詐騙集團之真實姓名、年籍不詳之成年人使用，該成
    年人可能藉由蒐集所得之銀行存摺、提款卡，遂行詐欺取財
    犯罪目的，而其發生並不違背本意，竟基於幫助他人犯詐欺
    取財罪之不確定故意，於民國96年8月間某日，在金門縣某
    地，提供其所有之臺灣郵政股份有限公司金門烈嶼郵局0000
    0000000000號之帳號，交予不詳姓名之成年人使用。嗣該詐
    騙集團成員基於意圖為自己不法所有之犯意聯絡，由某真實
    姓名、年籍不詳之成年男子，於96年8月20日，致電乙○○
    佯稱：可提供香港六合彩明牌號碼供投注云云，致乙○○陷
    於錯誤後，即於同年8月21日，匯款新臺幣（下同）6千元至
    丁○○上開帳戶，該詐騙集團成員復於同日，再次致電乙○○，又佯稱：可提供香港六合彩明牌號碼供投注云云，致乙○○再次陷於錯誤，於翌（22）日，又匯3千元至丁○○上
    開帳戶，因認被告涉犯刑法第30條第1項、第339條第1項之
    之幫助詐欺取財罪嫌。
二、按犯罪事實應依證據認定之，無證據不得認定犯罪事實；不
    能證明被告犯罪者，應諭知無罪之判決，刑事訴訟法第154
    條第2項、第301條第1項分別定有明文。又事實之認定，應
    憑證據，如未能發現相當證據，或證據不足以證明，自不能
    以推測或擬制之方法，以為裁判基礎。再認定不利於被告之
    事實，須依積極證據，苟積極證據不足為不利於被告事實之
    認定時，即應為有利於被告之認定，更不必有何有利之證據
    。而認定犯罪事實所憑之證據，雖不以直接證據為限，間接
    證據亦包括在內；然而無論直接或間接證據，其為訴訟上之
    證明，須於通常一般之人均不致有所懷疑，而得確信其為真
    實之程度者，始得據為有罪之認定，倘其證明尚未達到此一
    程度，而有合理之懷疑存在，致無從為有罪之確信時，即應
    為無罪之判決。而刑事訴訟法第161條已於91年2月8日修正
    公布，其第1項規定：檢察官就被告犯罪事實，應負舉證責
    任，並指出證明之方法。因此，檢察官對於起訴之犯罪事實
    ，應負提出證據及說服之實質舉證責任。倘其所提出之證據
    ，不足為被告有罪之積極證明，或其指出證明之方法，無從
    說服法院以形成被告有罪之心證，基於無罪推定之原則，自
    應為被告無罪判決之諭知（最高法院30年上字第816號、40
    年臺上字第86號、76年臺上字第4986號、92年臺上字第128
    號判例意旨參照）。
三、本件檢察官聲請簡易判決處刑意旨認被告涉犯幫助詐欺取財
    罪嫌，無非依證人乙○○所述，其確受其他不知名之詐騙集
    團成員以前開方式所騙，因而先後匯款至被告郵局帳戶共計
    9千元，此亦有匯款單據及被告帳戶交易明細可為佐證等為
    其論據。被告則以該筆款項是蔡董積欠之貨物中轉運費等語
    以為置辯。
四、經查：
（一）查本判決下列所引用之各項證據方法之證據能力，當事人
      於本院準備程式及審判期日中均未予爭執，且迄至言詞辯
      論終結前亦未再聲明異議，本院審酌該等言詞陳述及書面
      作成時之情況，並無不宜作為證據之情事，依刑事訴訟法
      第159條之5之規定，自均得作為證據。
（二）被告之前開郵局帳戶曾於96年8月21日與22日，由乙○○
      各匯入6千元及3千元此情，有該帳戶交易明細與存摺影本
      在卷可證，而依證人乙○○所言，當時其係接到不明人士
      來電，表示會報1組六合彩的號碼，因誤信方匯出前述款
      項，事後始知受騙，則被告帳戶內之該筆匯款，確屬乙○○遭他人詐騙因而匯出之贓款無誤，公訴人更以此推論被
      告存有提供帳戶予詐騙集團之幫助詐欺罪嫌。然衡諸一般
      帳戶受詐騙集團所用之常態，一旦有被害人將受騙款項匯
      入後，為免帳戶隨之經警查獲凍結而無法提領，鮮有拖延
      不立即取款之情形，是以如細查詐騙帳戶之存取紀錄，皆
      可發現一旦有款項匯入，快者當天，最遲翌日，該筆金額
      必將遭車手提出，以確保詐騙集團之犯罪所得，據此，則
      本案容有疑問者為，乙○○所匯兩筆款項均於同日入帳，
      然直至被告該郵局帳戶因他案遭員警於同月24日通知警示
      凍結之時，被告均未對乙○○匯入款項有任何支領動作，
      此顯已與前述詐騙帳戶之存取常情有所違背。
（三）再細究被告前開帳戶交易明細，自96年8月20日起至同月
      24日經列為警示帳戶為止，除乙○○之匯款部分外，另有
      吳信池、甲○○與林月茹，曾分別匯入1萬元、3千元不等
      金額之紀錄，惟吳信池本為被告認識之人，被告並能提供
      吳信池相關聯繫方式以供查證，至甲○○與林月茹兩人，
      被告雖表示與其等並不相識，然經本院調取甲○○、林月
      茹當時之匯款單據，依臺灣郵政股份有限公司以97年6月2
      6日儲字第0970000820號函覆資料確認林月茹部分，代理
      匯款者係丙○○後，再依職權傳喚甲○○、丙○○到庭後
      ，其等竟同聲結證表示未曾遭他人詐騙（丙○○部分另見
      下述），由是可知，其時被告仍以該帳戶為個人交易之正
      常使用，苟被告真已將該帳戶提供予詐騙集團，又豈能再
      由自己為一般之利用，毫無畏懼本屬其個人所有款項，同
      遭詐騙集團一併提走致蒙受損失，遑論如此一來，詐騙所
      得與個人正常存款更易生混淆難以區辯，徒增提領轉款之
      困難，據此以觀，亦難想像被告帳戶確已受詐騙集團所利
      用。
（四）公訴人雖質以被告並未能提供相關資料，以供查證蔡董是
      否真有其人，而認被告所言純屬卸責之詞。惟查，被告前
      開郵局帳戶，先前即遭認有為詐欺集團使用之嫌疑，致被
      告經警移送偵辦（下稱前案），而於前案檢察官偵查中，
      被告亦係以：該帳戶為伊提供予友人蔡董，使蔡董得用以
      匯入清償積欠伊之貨款等語為辯，原先報案之證人丙○○
      到庭後更表示：伊並未遭到詐騙，當天是伊接到友人柯清
      輝之來電，表示要向伊借1萬元，所以才匯錢至柯清輝指
      示之被告帳戶等語，檢察官乃對被告之前案為不起訴處分
      並已確定，凡此除為本院依職權調取福建金門地方法院檢
      察署96年度偵字第502號偵查全卷核對無誤外，亦與證人
      丙○○再次經傳到庭結證之情節相符，足認前情俱屬事實
      ，而依證人丙○○證述之內容以觀，其既未曾受騙而係受
      託匯款，縱於形式上被告所言蔡董似與柯清輝非屬同一人
      ，亦非可逕行排除丙○○之友人柯清輝，係受蔡董所請因
      而匯款給被告之此一可能，準此，被告雖無法提供蔡董之
      詳細年籍資料以供查證，然參佐前述說明，被告既真得以
      上開方式，取得素未謀面之他人所匯款項，且無涉違法情
      事，又何能遽謂其所辯確屬為非。
（五）經本院質以被告是否曾將帳戶藉予他人時，被告未有猶豫
      隨即表示於96年2月5日，曾由其友人黃明勳向其借用帳戶
      ，使他人得先匯款20萬元至該帳戶，再由被告領出轉交，
      本院乃當庭核對被告所提帳戶存摺，確認有此交易無誤，
      以被告突遭本院詢以前述問題，在未能事先預料，亦無心
      理準備之情形下，做出如上符合帳戶交易紀錄之回答經過
      以觀，所言應值可信，則本案是否亦係因被告於不知情之
      狀態下遭他人利用，致其提供帳戶與該屬詐騙集團之人後
      ，因而收得乙○○之所匯款項，即非絕無可能。
五、綜上所述，公訴人本案所舉證據，除得證乙○○確遭詐欺，
    及將受騙款項匯入被告郵局帳戶此情之外，無論就被告該帳
    戶其時前後之交易明細，及提領紀錄以觀，均無法藉由該等
    證據尋得合理解釋，至被告辯詞中提及之蔡董，是否真有其
    人雖非無疑，然綜合以上分析，亦可知難以完全排除該人存
    在之可能，被告帳戶雖確有贓款匯入無誤，然既非僅有被告
    即為幫助詐欺行為人之此一解釋空間，本案自仍不足以證明
    被告真有公訴人所指犯行。此外，復查無其他積極證據足證
    被告曾以提供帳戶以為幫助他人遂行詐欺取財犯行之行為，
    自難遽以刑法第30條第1項、第339條第1項之罪名將其相繩
    ，公訴人之舉證義務既屬未盡，徵諸首開說明，本案自應依
    法對被告為無罪之諭知。
六、按對於簡易判決之上訴，準用刑事訴訟法第3編第1章及第2
    章之規定，管轄第二審之地方法院合議庭受理簡易判決上訴
    案件，應依通常程序審理，其認案件有刑事訴訟法第452條
    之情形者，應撤銷原判決，逕依通常程序為第一審判決，此
    為法院辦理刑事訴訟簡易程序案件應行注意事項第14項所明
    定。本件被告既經應為無罪判決，則公訴人聲請簡易判決處
    刑中被告犯之罪，顯不合刑事訴訟法第449條所定得以簡易
    判決處刑之案件，爰依同法第452條之規定，逕依通常程序
    為第一審判決。
據上論斷，應依刑事訴訟法第455條之1第3項、第452條、第369
條第1項前段、第364條、第301條第1項，判決如主文。
本案經檢察官席時英到庭執行職務。
中    華    民    國    97    年    8     月    22    日
                  刑事庭審判長  法  官  施慶鴻
                                法  官  周美玲
                                法  官  盧軍傑
上正本證明與原本無異。
如不服本判決應於送達後10日內向本院提出上訴書狀（並附繕本
）；如上訴書狀未敘述上訴之理由者，並應於上訴期間屆滿後20
日內向本院補提上訴理由書。
中    華    民    國    97    年    8     月    25    日
                                書記官  徐振玉


司法院資訊處製作；財團法人民間司法改革基金會備份。
